ACORDAO-COMPLETO-2439450

ACÓRDÃO 12483/2020 ATA 41/2020 - PRIMEIRA CÂMARA

VISTOS, relatados e discutidos estes autos em que se apreciam, nesta fase processual, embargos de declaração opostos pela Sra. Eva Maria Ferreira Barros ao Acórdão 11808/2020-TCU-Primeira Câmara, que conheceu e rejeitou embargos de declaração anteriormente opostos ao Acórdão 9291/2020-TCU-Primeira Câmara, que negou provimento ao pedido de reexame contra o Acórdão 5257/2020-TCU-Primeira Câmara, que considerou ilegal o seu ato inicial de aposentadoria em razão da percepção indevida da vantagem denominada "opção",
ACORDAM os Ministros do Tribunal de Contas da União, reunidos em sessão da Primeira Câmara, ante as razões expostas pelo Relator, em:
9.1. com fundamento no art. 34 da Lei 8.443/1992 c/c o art. 287 do RITCU, conhecer dos embargos de declaração opostos, para, no mérito, rejeitá-los;
9.2. dar ciência desta deliberação à recorrente e ao órgão jurisdicionado;
9.3. encaminhar cópia da presente deliberação ao juízo da 5ª Vara Federal da Seção Judiciária do Distrito Federal, haja vista a sentença proferida nos autos da Ação Ordinária 1035883-44.2019.4.01.3400.

Embargos de declaração opostos ao Acórdão 11.808/2020-1ª Câmara, que conheceu e rejeitou embargos de declaração anteriormente opostos pela interessada Eva Maria Ferreira Barros contra decisão que negou provimento a pedido de reexame.

Primeira Câmara

Conselho da Justiça Federal.

3. Interessados/Responsáveis/Recorrentes:
3.1. Interessados: Eva Maria Ferreira Barros (XXX.490.083-XX)
3.2. Recorrente: Eva Maria Ferreira Barros (XXX.490.083-XX).

13.1. Ministros presentes: Walton Alencar Rodrigues (Presidente), Benjamin Zymler (Relator), Bruno Dantas e Vital do Rêgo.
13.2. Ministros-Substitutos presentes: Augusto Sherman Cavalcanti e Weder de Oliveira.

BENJAMIN ZYMLER

Ministro Benjamin Zymler.

Embargos de declaração opostos por Eva Maria Ferreira Barros ao Acórdão 11808/2020-TCU-Primeira Câmara, que conheceu e rejeitou embargos de declaração anteriormente opostos ao Acórdão 9291/2020-TCU-Primeira Câmara, que negou provimento ao pedido de reexame contra o Acórdão 5257/2020-TCU-Primeira Câmara, que considerou ilegal o seu ato inicial de aposentadoria em razão da percepção indevida da vantagem denominada "opção".
2.	Alega a embargante que "ao proferir o v. Acórdão nº 11808/2020-TCU-1ªCâmara, esse e. Tribunal de Contas, instância administrativa que é, omitiu-se em deliberar sobre a suspensão do cumprimento de suas deliberações até o exaurimento da prestação jurisdicional, em cumprimento ao mandamento judicial a que está subordinado, conforme determinam a Constituição Federal em seu artigo 5º, inciso XXXV, e a Lei nº 8.443/1992, em seus artigos 5º, inciso VI, e 6º".
3.	Requer, assim, que "sejam acolhidos os presentes EMBARGOS DE DECLARAÇÃO, no sentido de suprir a omissão ora apontada e, consequentemente, determinar a suspensão da execução das deliberações desse e. TRIBUNAL DE CONTAS DA UNIÃO, em cumprimento à tutela jurisdicional deferida em favor da Embargante, até final decisão do processo judicial".
	É o Relatório.

8.1. Lauro Rocha Reis (7.429/OAB-DF) e outros, representando Eva Maria Ferreira Barros.

Procurador Rodrigo Medeiros de Lima.

EMBARGOS DE DECLARAÇÃO (SEGUNDOS). PEDIDO DE REEXAME. APOSENTADORIA. SUPERVENIÊNCIA DE DECISÃO JUDICIAL. AUSÊNCIA DE QUALQUER VÍCIO NA DECISÃO EMBARGADA. ACÓRDÃO RECORRIDO DEVIDAMENTE FUNDAMENTADO. EMBARGOS CONHECIDOS E REJEITADOS.

APOSENTADORIA (APOS)

Secretaria de Recursos (SERUR); Secretaria de Fiscalização de Pessoal (SEFIP).

De início, conheço dos embargos declaratórios por estarem preenchidos os seus pressupostos legais e regimentais de admissibilidade.
2.	Quanto ao mérito, alega a embargante, em síntese, a ocorrência de omissão deste Tribunal em deliberar sobre a suspensão do cumprimento do acórdão que considerou ilegal o seu ato de aposentadoria até o exaurimento da instância judicial.
3.	Sem razão a embargante.
4.	No acórdão anterior, que apreciou embargos de declaração opostos pela ora recorrente, restou demonstrado que este Tribunal em nenhum momento desconstituiu ou tornou insubsistente o Acórdão 2076/2005-TCU-Plenário e que continuava a aplicar o entendimento nele consubstanciado nas situações fáticas por ele abrangidas, tal como determinado na decisão judicial citada pela embargante.
5.	Com efeito, extrai-se da parte dispositiva da sentença que o pedido do Sindjus foi julgado procedente para que a União (Tribunal de Contas da União) faça incidir em relação aos servidores substituídos pelo ente sindical o entendimento consubstanciado no Acórdão 2076/2005-TCU-Plenário, o qual supostamente teria sido alterado pelo Acórdão 1599/2019-TCU-Plenário desta Corte.
6.	Ocorre que o TCU em nenhum momento desconstituiu ou tornou insubsistente o Acórdão 2.076/2005. É dizer, o posicionamento prestigiado no Acórdão 2076/2005-TCU-Plenário de maneira alguma vem sendo transgredido pelo Tribunal em virtude do entendimento fixado no Acórdão 1599/2019-TCU-Plenário.
7.	De fato, como exaustivamente demonstrado no acórdão embargado, a finalidade do Acórdão 2.076/2005 foi tão-somente orientar a revisão dos atos de concessão editados sob a inspiração da Decisão 481/1997, então reconhecidamente antijurídica. Para que não pairem dúvidas a respeito, reproduzo a íntegra daquela deliberação (ênfase acrescentada) :
Acórdão 2076/2005-TCU-Plenário
"ACORDAM os Ministros do Tribunal de Contas da União, reunidos em Sessão do Plenário, ante as razões expostas pelo Revisor, e com fundamento nos arts. 1º, inciso II, e 34 da Lei nº 8.443/92, em:
9.1. conhecer dos embargos de declaração opostos pelos interessados acima nominados, para, no mérito, acolhê-los, tornando insubsistente o Acórdão 589/2005-TCU-Plenário-TCU;
9.2. alterar o item 8.5 da Decisão nº 844/2001-Plenário-TCU, que passa a ter a seguinte redação:
'8.5. determinar aos órgãos e entidades da Administração Pública Federal direta, autárquica e fundacional que promovam, de imediato, sob pena de responsabilidade solidária, o reexame dos atos de aposentadoria emitidos sob orientação das Decisões nº s 481/97-Plenário-TCU e 565/1997-Plenário-TCU, para a exclusão da parcela opção, derivada exclusivamente da vantagem 'quintos' ou 'décimos', dispensando-se a restituição dos valores recebidos de boa-fé, nos termos da Súmula 106 da Jurisprudência deste Tribunal';
9.3. esclarecer que, para fins do disposto no item 8.5 da Decisão nº 844/2001-Plenário-TCU, com a redação dada por este Acórdão, deve ser observado o seguinte:
9.3.1. é assegurada na aposentadoria a vantagem decorrente da opção, prevista no art. 2º da Lei nº 8.911/94, aos servidores que, até a data de 18 de janeiro de 1995, tenham satisfeito os pressupostos temporais estabelecidos no art. 193 da Lei 8.112/90, ainda que sem os requisitos para aposentação em qualquer modalidade;
9.3.2. em atenção aos princípios da segurança jurídica, da boa-fé e da isonomia, a determinação constante do item 8.5 da Decisão nº 844/2001-Plenário-TCU, com a redação dada por este Acórdão, não se aplica aos atos de aposentadoria expedidos com base no entendimento decorrente das Decisões nº s 481/1997-Plenário e 565/1997-Plenário, e já publicados no órgão de imprensa oficial até a data da publicação da Decisão nº 844/2001-Plenário (DOU de 25/10/2001) ".
8.	Fácil perceber, assim, que o Acórdão 2076/2005-TCU-Plenário jamais foi - ou poderia ser - aplicado ao caso da recorrente, que nunca teve sua "opção" vinculada a "quintos" ou "décimos". Além disso, a servidora interessada apenas se aposentou em 2015, sob um ordenamento jurídico completamente distinto daquele em que situada a exegese encampada na Decisão 481/1997 ou no Acórdão 2.076/2005.
9.	Insisto: a despeito de prolatado em 2005, o Acórdão 2.076 deste Tribunal teve o específico propósito de encerrar a polêmica instalada na Corte com a edição da malfadada Decisão Administrativa 481/1997; mais especificamente, o único escopo do acórdão de 2005 foi uniformizar o tratamento a ser dado aos atos - então reconhecidamente ilícitos, diga-se de passagem - produzidos sob inspiração da decisão de 1997. Por certo, não se pode conceber - e tal jamais foi a pretensão do TCU - que uma controvertida decisão administrativa subsista, como fonte de direito, a substancial modificação do quadro normativo em que engendrada. Logo, os efeitos de ambas as deliberações (Decisão 481/1997 e Acórdão 2.076/2005) se circunscrevem - necessária e exclusivamente - ao período que antecede a promulgação da Emenda 20.
10.	Na realidade, como também já mencionado alhures, o entendimento há muito assentado no TCU sobre a matéria, reafirmado mais recentemente por meio do Acórdão 1599/2019-TCU-Plenário, é aquele expresso na Decisão 753/1999, revestido, inclusive, de caráter normativo.
11.	Afora isso, não é de somenos salientar que a EC 20 não se limitou a fixar como teto do benefício previdenciário do servidor a remuneração de seu cargo efetivo. Mais que isso, ela conferiu ao regime de previdência do funcionalismo caráter contributivo e erigiu como balizas "critérios que preservem o equilíbrio financeiro e atuarial" do sistema, aspectos que seriam inexoravelmente malferidos caso se admitisse a inclusão nos proventos de parcelas isentas de contribuição de custeio (como ocorre há mais de duas décadas com a "opção") e o pagamento de benefícios em valores superiores à remuneração percebida em atividade (como aquele conferido à ora recorrente) .
12.	A propósito, na parte dispositiva da sentença proferida pelo juízo da 5ª Vara não há nenhuma determinação no sentido de afastar a aplicação das disposições da EC 20/1998 para os atos de aposentadoria editados sob a nova ordem. Tampouco é possível conceber que a referida decisão tenha alçado a peculiar interpretação dada pelo Sindjus ao Acórdão 2076/2005-TCU-Plenário à condição de cláusula pétrea, imune, até mesmo, a alterações supervenientes no regime previdenciário promovidas por meio de emenda à Constituição Federal.
13.	Assim, a eficácia da sentença há de ser compreendida como adstrita aos servidores substituídos pelo autor aposentados até a edição da EC 20/1998 e cuja "opção" tenha sido concedida à luz das orientações expressas na Decisão 481/1997-TCU-Plenário, tudo nos exatos termos do Acórdão 2076/2005-TCU-Plenário, o que não é o caso da recorrente.
14.	Inexiste, portanto, a alegada omissão ou qualquer outro vício na decisão embargada, uma vez que a situação jurídica da interessada, como se viu, não está abrangida pelo entendimento consubstanciado no Acórdão 2076/2005-TCU-Plenário, não havendo que se falar, em consequência, em suspensão do cumprimento do acórdão que considerou ilegal o seu ato de aposentadoria até o exaurimento da instância judicial.
	Ante o exposto, VOTO no sentido de que o Tribunal adote o Acórdão que ora submeto à deliberação deste Colegiado.
TCU, Sala das Sessões Ministro Luciano Brandão Alves de Souza, em 17 de novembro de 2020.
BENJAMIN ZYMLER 
Relator